---
title: |
  Avaliação da diversidade genética em 15 acessos por meio de marcadores moleculares do tipo SSR (microssatélites) e RAPD
author: "Adriana Gonela, Helio de souza Junior e Pedro Henrique Silvestre Duhatschek"
date: "06-12-2025"
lang: pt
toc: true
code-annotations: "hover"
editor: 
  markdown: 
    wrap: 72
editor_options: 
  chunk_output_type: console
---

\pagebreak

**Disciplina: DAG4497 – Biotecnologia Aplicada ao Melhoramento de
Plantas, ministrada pela Profa. Dra. Adriana Gonela.**

Elaborado por [Helio de Souza Junior](https://github.com/Helioszjr), com
[RStudio](https://posit.co/download/rstudio-desktop) usando
[Rmarkdown](https://rmarkdown.rstudio.com/index.html) e
[Quarto](https://quarto.org/docs/guide/). Código disponível no
[GitHub](https://github.com/Helioszjr).

## Instalar pacotes

```{r, echo=TRUE, eval=FALSE}
options(repos = c(CRAN = "https://cran.r-project.org"))
install.packages(c("readxl", "dplyr", "tidyverse","adegenet", 
"vegan", "cluster", "factoextra", "pheatmap", "ade4", "RColorBrewer" "ape")) 
```

## Carregar pacotes

```{r, message=FALSE}
library(readxl)       # Ler arquivos do Excel (.xls, .xlsx)
library(dplyr)        # Manipulação eficiente de dados (filtrar, selecionar, agrupar, etc)
library(tidyverse)    # Conjunto de pacotes (inclui dplyr, ggplot2, readr, etc.)
library(adegenet)     # Análise de dados genéticos (SNPs, microssatélites, AFLPs,RAPD etc.)
library(ape)          # Análise de filogenias e evolução molecular
library(vegan)        # Análise ecológica e estatística multivariada
library(cluster)      # Métodos de agrupamento (clustering)
library(factoextra)   # Para visualização de dendrograma, PCA, k-means, clustering hierárquico, etc
library(pheatmap)     # Geração de heatmaps com dendrogramas
library(RColorBrewer) # Geração de paletas de cores amigáveis para gráficos
library(ade4)         # Estatística multivariada para ecologia e genética
```

## Marcadores RAPD 

### 1. Leitura dos dados RAPD

```{r, message=FALSE}
RAPD <- read_excel("C:/Git/EstDocenciaUEM/AULA - PRATICA/RAPD.xlsx", sheet = "RAPD")
```

```{r}
dados1 <- RAPD |> rename(individuo = 1)
View(dados1) 
```

### 2. Separar identificadores e matriz binária

```{r}
matriz_binaria <- dados1 |> select(-individuo)
nomes <- dados1$individuo
```

### 3. Calcular matriz de distância (Jaccard)

### Fórmula da distância de Jaccard

A distância de Jaccard, usada para dados binários (presença/ausência), é calculada por:

$$
D_{Jaccard} = 1 - \frac{a}{a + b + c}
$$

onde:

- $a$ = número de atributos presentes em ambos os indivíduos (interseção),
- $b$ = número de atributos presentes no indivíduo 1 e ausentes no indivíduo 2,
- $c$ = número de atributos ausentes no indivíduo 1 e presentes no indivíduo 2.

O valor varia de 0 (conjuntos idênticos) a 1 (sem elementos em comum).

```{r}
dist_jaccard <- vegdist(matriz_binaria, method = "jaccard")
```

```{r}
# Conversão para matriz comum 
matriz_dist <- as.matrix(dist_jaccard)
```

### 4. Agrupamento hierárquico (método UPGMA)

```{r}
cluster <- hclust(dist_jaccard, method = "average")
```

### 5. Dendrograma método UPGMA - RAPD

```{r}
# Mostra similaridade entre indivíduos.
dist_mat <- dist(matriz_binaria)
hc1 <- hclust(dist_mat, method = "ward.D2")
plot(hc1,
     main = "Dendrograma UPGMA - RAPD",
     ylab = "Distancia",
     xlab = "",
     sub = "",
     labels = rownames(matriz_binaria),
     cex = 0.8)  # tamanho da fonte dos rótulos

```

```{r, message=FALSE, warning=FALSE}
# Plotagem usando factoextra
fviz_dend(hc1,
          cex = 0.8,  # Tamanho da fonte
          k = 4,      # Número de grupos (opcional)
          k_colors = c("#E41A1C", "#377EB8", "#4DAF4A", "#984EA3"),  # Cores para os grupos
          label_cols = "black",
          rect = TRUE,
          rect_fill = TRUE,
          rect_border = "jco",  # Estilo de borda (padrão do factoextra)
          main = "Dendrograma UPGMA - RAPD",
          ylab = "Distancia")
```

### 6. Análise de Componentes Principais (PCA)

```{r, message=FALSE, warning=FALSE}
# Padronizar a matriz binária (opcional)
pca <- prcomp(matriz_binaria, center = TRUE, scale. = TRUE)
```

```{r, message=FALSE, warning=FALSE}
# Plotagem usando factoextra
# Plotar a PCA com nomes dos indivíduos
fviz_pca_ind(pca,
             label = "all", # ou "all" para mostrar nomes
             habillage = cutree(cluster, k = 3), # colorir por grupo do dendrograma
             addEllipses = TRUE,
             title = "Análise de Componentes Principais (PCA) - RAPD")
```

### 7. Heatmap de Similaridade 

```{r}
similaridade <- 1 - as.matrix(dist_jaccard)
pheatmap(similaridade, clustering_distance_rows = dist_jaccard,
         clustering_distance_cols = dist_jaccard,
         main = "Heatmap de Similaridade (Jaccard) - RAPD")
```

## Marcadores SSR

### 1. Leitura dos dados SSR

```{r, message=FALSE, warning=FALSE}
SSR <- read_excel("C:/Git/EstDocenciaUEM/AULA - PRATICA/SSR.xlsx", sheet = "SSR")  # substitua pelo caminho correto se necessário
```

### 2. Formatar os dados SSR

```{r}
# Converter para formato genind (pacote adegenet/poppr)
# Supondo que a primeira coluna é o nome da amostra
dados_genind <- df2genind(SSR[,-1], ploidy=2, sep="/", ind.names=SSR[[1]])
View(SSR)
```

### 3. Calcular matriz de distância (Nei)

### Fórmula da distância de Nei

A distância genética de Nei (1972) é dada por:

$$
D_{Nei} = -\ln I
$$

onde:

$I$ é o índice de similaridade genética entre duas populações, calculado como:

$$
I = \frac{\sum_{i} p_{1i} p_{2i}}{\sqrt{\left(\sum_{i} p_{1i}^2\right) \left(\sum_{i} p_{2i}^2\right)}}
$$

- $p_{1i}$ e $p_{2i}$ são as frequências do alelo $i$ nas populações 1 e 2, respectivamente.
- A distância varia de 0 (populações idênticas) a valores positivos maiores conforme a divergência genética aumenta.

```{r}
# Distância genética (ex: distância de Nei)
dist_matrix <- dist(dados_genind, method = "euclidean") 
```

### 4. Dendrograma método UPGMA - SSR

```{r}
hc2 <- hclust(dist_matrix, method = "ward.D2")
plot(hc2,
     main = "Dendrograma UPGMA - SSR",
     ylab = "Distancia",
     xlab = "",
     sub = "",
     cex = 0.8)  # tamanho da fonte dos rótulos
```

```{r}
# Plotagem usando factoextra
fviz_dend(hc2,
          cex = 0.8,               # Tamanho da fonte
          k = 4,                   # Número de grupos (opcional)
          k_colors = c("#E41A1C", "#377EB8", "#4DAF4A", "#984EA3"),  # Cores para os grupos
          label_cols = "black",
          rect = TRUE,             # Mostrar retângulos nos grupos
          rect_fill = TRUE,
          rect_border = "jco",     # Cor das bordas
          main = "Dendrograma UPGMA - SSR",
          ylab = "Similaridade")
```

### 5. Análise de Componentes Principais (PCA)

```{r, message=FALSE, warning=FALSE}
SSR_data <- as.data.frame(SSR[,-1])
rownames(SSR_data) <- SSR[[1]]  # Define os nomes das linhas

pca_result <- dudi.pca(SSR_data, scannf = FALSE, nf = 2)
```

```{r}
# Criar grupos manualmente (baseado na imagem enviada)
grupos <- factor(c(rep(1, 8), rep(2, 6), 3))
```

```{r, message=FALSE, warning=FALSE}
fviz_pca_ind(pca_result,
             geom.ind = "point",
             col.ind = grupos,
             shape.ind = grupos,
             label = "all",  # Mostra os nomes dos indivíduos
             repel = TRUE,   # Evita sobreposição dos nomes
             addEllipses = TRUE,
             ellipse.level = 0.95,
             palette = c("#E74C3C", "#27AE60", "#3498DB"),
             legend.title = "Groups") +
  labs(title = "Análise de Componentes Principais (PCA) – SSR",
       x = paste0("Dim1 (", round(100 * pca_result$eig[1], 1), "%)"),
       y = paste0("Dim2 (", round(100 * pca_result$eig[2], 1), "%)")) +
  theme_minimal()
```

## Informações necessárias

Diferenças entre Distância de Nei e Distância de Jaccard


| **Aspecto**             | **Distância de Nei**                      | **Distância de Jaccard**                                      |
| ------------------- | ------------------------------------- | --------------------------------------------------------- |
| Tipo de dado        | Frequência alélica (populações)       | Dados binários (indivíduos)                               |
| Mede                | Similaridade genética por frequência  | Similaridade de presença/ausência                         |
| Varia de            | 0 (igual) a 1 (diferente)             | 0 (igual) a 1 (sem interseção)                            |
| Aplicação principal | Divergência genética entre populações | Diferença genética ou ecológica entre indivíduos/amostras |
| Considera           | Frequência dos alelos                 | Só presença/ausência                                      |


